臺灣高等法院刑事判決
109年度上易字第2236號
上  訴  人  臺灣臺北地方檢察署檢察官
被      告  廖文宏



上列上訴人因被告違反毒品危害防制條例案件，不服臺灣臺北地
方法院109年度易字第552號，中華民國109年7月7日第一審判決
（聲請簡易判決處刑案號：臺灣臺北地方檢察署109年度毒偵字
第1556號），提起上訴，本院判決如下：
    主  文
原判決撤銷。
本件公訴不受理。
    理  由
一、原聲請簡易判決處刑意旨略以：被告廖文宏基於施用第二級
    毒品之犯意，於民國109年3月31日6時許，在新北市○○區○○
    路0段000號住處內，以將甲基安非他命放置於玻璃球內燒烤
    後吸食煙霧之方式，與其女友邱薏璇（違反毒品危害防制條
    例部分由警方另行移送偵辦）共同施用第二級毒品甲基安非
    他命1次。因認被告涉犯毒品危害防制條例第10條第2 項之
    施用第二級毒品罪嫌等語。
二、按起訴之程式違背規定者，應諭知不受理之判決，並得不經
    言詞辯論為之，刑事訴訟法第303條第1款、第307條分別定
    有明文。而施用第一、二級毒品為犯罪行為，毒品危害防制
    條例第10條設有處罰規定。故施用第一、二級毒品者，本應
    科以刑罰。惟基於刑事政策，對合於一定條件之施用者，則
    依同條例第20條之規定，施以觀察、勒戒及強制戒治之保安
    處分。又109年1月15日修正公布、同年7月15日施行之毒品
    危害防制條例第20條第3項規定，犯第10條之罪於觀察、勒
    戒或強制戒治執行完畢釋放後，3年後再犯第10條之罪者，
    適用本條前2項之規定。上開所謂「3年後再犯」，只要本次
    再犯（不論修正施行前、後）距最近1次觀察、勒戒或強制
    戒治執行完畢釋放，已逾3年者，即該當之，不因其間有無
    犯第10條之罪經起訴、判刑或執行而受影響（最高法院 109
    年度台上大字第3826號主文參照）。且觀之本次同時修正（
    尚未施行）之毒品危害防制條例第24條第1項另規定有「附
    命完成戒癮治療之緩起訴處分」程序，依現行實務見解，犯
    同條例第10條第1項、第2項之施用第一級或第二級毒品罪者
    ，如已完成「附命緩起訴」之戒癮治療，事實上已接受等同
    「觀察、勒戒或強制戒治」執行完畢釋放之處遇，則如於同
    條例第23條第2項所定「3年」内，再犯施用第一級或第二級
    毒品罪，顯現其再犯率甚高，原規劃之「附命緩起訴」完成
    戒癮治療制度功能無法發揮成效，已無再次接受「觀察、勒
    戒或強制戒治」處遇之必要，自應依該條例第23條第2項規
    定之相同法理，逕行追訴，而無再依該條例第20條第1項重
    行聲請觀察、勒戒或強制戒治之必要，且經此「附命完成戒
    癮治療之緩起訴處分」後，即應以經該緩起訴處分並完成戒
    癮治療後，起算該「3年」内再犯之期間（最高法院109年度
    台非字第76號、第77號判決意旨參照)。是依最高法院前開
    見解，行為人再次（含三犯以上）施用毒品，若距最近一次
    因施用毒品經上述觀察、勒戒或強制戒治執行完畢釋放後，
    或經附命完成戒癮治療之緩起訴處分並完成戒癮治療後，已
    逾3年者，應不具備訴追條件，檢察官如對再犯之行為提起
    公訴，其起訴之程序即屬違背法律規定，法院應依刑事訴訟
    法第303條第1款規定，為公訴不受理之判決，縱其間行為人
    曾因犯施用毒品罪經刑事處罰且未滿3年，然此非屬新修正
    毒品危害防制條例第23條第2項之追訴前提要件，對於起訴
    要件之審查自不生影響。
三、經查：被告廖文宏前於102年4月22日上午7時30分許，初犯
    施用第二級毒品1次，經臺灣臺北地方檢察署檢察官以102年
    度毒偵字第2443號為附命戒癮治療之緩起訴處分，於102年9
    月4日確定，緩起訴期間自102年9月4日起至104年9月3日止
    ，被告並於103年9月3日完成戒癮治療，前開緩起訴期滿未
    經撤銷，其後迄今未再有其他法院裁定命觀察、勒戒、強制
    戒治，或經檢察官為附命戒癮治療之緩起訴處分等情，有本
    院被告前案紀錄表、緩起訴處分書、臺北市立聯合醫院松德
    院區成癮防治科二級毒品緩起訴戒癮治療醫療報表、結案報
    告單在卷可佐（見109年度簡字第1350號卷第13至33頁、109
    年度易字第552號卷第23至25頁），並經原審調閱臺灣臺北
    地方檢察署102年度觀護療字第427號卷宗核閱無誤。因此，
    被告於109年3月31日再犯本案施用第二級毒品之犯行，顯距
    其最近1次因施用毒品，而經檢察官為附命戒癮治療之緩起
    訴處分，並完成戒癮治療之於103年9月3日，已逾3年，依前
    述規定及說明，本案即應再予觀察、勒戒或強制戒治，經由
    檢察官為附命完成戒癮治療之緩起訴處分。
四、撤銷原判決之理由：
　　原判決參照最高法院109年度台非字第76號、109年度台非字
    第77號判決見解，認為依修正前之毒品危害防制條例規定，
    被告前經附命戒癮治療之緩起訴處分者，則判斷其是否為5
    年內再犯，應以「被告經緩起訴處分並完成戒癮治療」作為
    起算該「5年」内再犯之期間，非以檢察官主張之「被告經
    緩起訴處分執行完畢」計算該「5年」期間之起點為由，認
    為檢察官逕行聲請簡易判決處刑，程序違背規定，故改依通
    常程序而不經言詞辯論，逕為不受理判決之諭知等語，固非
    無見。惟依本院前開二、三之說明，可知本案因屬「3年後
    」再犯施用毒品之案件，依法即不得追訴，檢察官予以聲請
    簡易判決處刑，程序即已違背規定，應諭知不受理判決，原
    審未及審酌上開理由所為之不受理判決，尚有未洽。檢察官
    仍執陳前詞以「前案附命戒癮治療之緩起訴處分執行完畢日
    」作為計算是否再犯之期間基準，固不可採，惟原判決理由
    既有上開可議之處，即屬無可維持，應由本院將原判決撤銷
    ，仍諭知被告公訴不受理之判決，並不經言詞辯論為之。
據上論斷，應依刑事訴訟法第369條第1項前段、第364條、第303
條第1款、第307條，判決如主文。　
中　　華　　民　　國　　109 　年　　11　　月　　30　　日
                  刑事第二十一庭審判長法  官  許宗和
                                      法  官  章曉文
                                      法  官  黃玉婷
以上正本證明與原本無異。
不得上訴。
                                      書記官  傅國軒
中　　華　　民　　國　　109 　年　　12　　月　　2 　　日